最高法院刑事判決　　　　　　　九十六年度台上字第一五二號
上　訴　人　甲○○
上列上訴人因違反毒品危害防制條例案件，不服台灣高等法院台
南分院中華民國九十五年十一月十六日第二審判決（九十五年度
上訴字第八四六號，起訴案號：台灣台南地方法院檢察署九十四
年度偵字第二三五八、六０三五號），提起上訴，本院判決如下
：
    主  文
原判決撤銷，發回台灣高等法院台南分院。
    理　由
本件原判決認定上訴人甲○○以其所有之0000000000
號行動電話，作為聯絡販賣毒品之工具，而與應百如使用之00
00000000號行動電話聯絡，雙方約定交貨之時間及地點
，而於民國九十四年四月二十六日五時許，在台南縣永康市○○
○街附近，以每包新台幣（下同）二千元之價格，販賣第一級毒
品海洛因一包與應百如施用。嗣上訴人先於九十四年二月七日十
時五十分許，在台南縣永康市○○○路三八七號前為警查獲，並
扣得第一級毒品海洛因六包（合計淨重０點九八公克）、000
0000000號行動電話一具。又於九十四年五月四日十三時
五十分許，在台南縣永康市○○路一四三號前為警查獲，另扣得
第一級毒品海洛因十一包（合計淨重一點０八公克）、注射針筒
一支等情。因而撤銷第一審關於論處上訴人販賣第一級毒品罪刑
部分之判決，就該部分改判仍論處上訴人販賣第一級毒品（累犯
）罪刑，固非無見。
惟查：(一)、刑事審判上之共同被告，係為訴訟經濟等原因，由檢
察官或自訴人合併或追加起訴，或由法院合併審判所形成，其間
各別被告及犯罪事實仍獨立存在。若共同被告具有共犯關係者，
雖其證據資料大體上具有共通性，共犯所為不利於己之陳述，固
得採為其他共犯犯罪之證據，然為保障其他共犯之利益，該共犯
所為不利於己之陳述，須無瑕疵可指，且仍應調查其他必要之證
據，以察其是否與事實相符，不得專憑該項陳述作為其他共犯犯
罪事實之認定，即尚須以補強證據予以佐證，不可籠統為同一之
觀察；且共同被告間若具有對向性之關係，如毒品交易之買賣雙
方，為避免其嫁禍他人而虛偽陳述，尤應有足以令人確信其陳述
為真實之補強證據，始能據以為論罪之依據。原判決認定上訴人
有前揭犯行，係依憑上訴人供承與應百如合買海洛因，伊有交付
海洛因與應百如；應百如於偵查中不利上訴人之供述；上訴人與
應百如間行動電話之通聯紀錄；上訴人先後於九十四年二月七日
、九十四年五月四日為警查獲，所扣得之白色粉末經送鑑驗結果
確係海洛因，為其主要論據。然上訴人始終否認曾販賣海洛因與
應百如；應百如前後供述不一；上訴人與應百如間之行動電話通
聯紀錄，是否僅能證明上訴人與應百如間確曾以行動電話聯絡之
事實，然並不能證明上訴人與應百如間之通話內容如何；上訴人
於九十四年二月七日、九十四年五月四日，先後為警查獲持有海
洛因，其與原判決認定上訴人於九十四年四月二十六日，販賣一
包海洛因與應百如，其相距是否已有相當時間，而僅能證明上訴
人於上開時間持有海洛因，然尚不能證明上訴人確有販賣海洛因
與應百如。乃原判決未說明應百如於檢察官偵查中不利上訴人供
述各情究有何補強證據可資參照，逕以上開尚非明確之證據，遽
予認定上訴人有前揭犯行，尚有未合。(二)、依法應於審判期日調
查之證據雖已調查，而其內容未明瞭者，即與未經調查無異，如
遽行判決，仍屬應於審判期日調查之證據而未予調查，尚不得遽
對被告為有利或不利之認定。(1)、販賣第一級毒品海洛因，必其
所販賣者確為海洛因，方能成立。原判決認定上訴人販賣海洛因
與應百如施用，係依憑上訴人供承曾與應百如合買一包海洛因；
應百如於檢察官偵查中不利上訴人之供述，為其主要論據之一。
然原審審判長於審判期日訊問應百如：「有關你吸毒之案件，法
院如何判決？」應百如答稱：伊為警查獲後有驗尿，但沒有驗到
毒品反應，因為伊那時侯已有很長一段時間沒有施用毒品（原審
卷第六十四頁）等情，應百如上開供述各情是否屬實，苟應百如
上開供述各情係屬事實，則縱認上訴人、應百如上開供述各情可
採，然上訴人所販賣與應百如者是否確屬海洛因，即尚非全無疑
義，仍待調查釐清論述說明。乃原審就上情未詳予調查釐清，復
未論述說明經由何項調查及有何證據，堪認上訴人販賣與應百如
者確屬海洛因，其查證未盡且理由欠備，遽行判決，尚有未合。
(2)、沒收為從刑之一種，依主從不可分原則，應附隨於主刑而同
時宣告之，故毒品危害防制條例第十八條第一項所謂「查獲」之
第一、二級毒品，係指經有罪判決書事實欄認定與被告犯罪事實
有關之毒品而言。原判決事實欄認定上訴人係於九十四年四月二
十六日五時許，販賣海洛因一包與應百如施用。則上訴人於販賣
海洛因與應百如之前，即於九十四年二月七日十時五十分許，已
經警查獲之海洛因六包（合計淨重０點九八公克），究與上訴人
上開販賣海洛因與應百如間有何關聯，而就該部分得於本件罪刑
下併予宣告沒收？原判決就上開部分未為論述說明，其理由欠備
，尚有未合。(三)、毒品危害防制條例第四條第一項之販賣第一級
毒品罪，以行為人有營利之目的（意思），而販入或賣出該毒品
或二者兼而有之者，為其構成要件，故行為人有無此項犯罪（營
利意思）之目的意思，自應於事實欄內為詳實之記載，並於理由
內說明其憑以認定之證據，始稱適法。原判決事實欄固記載上訴
人意圖營利而為前揭犯行，然其理由欄並未說明經由何項調查及
有何證據，堪認上訴人前揭販賣海洛因犯行確具有營利之意圖。
而徒以：毒品海洛因物稀價昂，且為政府所禁止持有、施用、轉
讓、販賣之物，販賣第一級毒品海洛因罪責甚重，為警方查緝之
重點，此乃眾所周知之事，是販賣毒品海洛因者，若非有利可圖
，應無甘冒被供出來源或被檢警查緝法辦而受重刑處罰之危險（
原判決理由欄一、(六)），推定上訴人有營利之意圖，未免率斷，
難謂無理由欠備之違誤，尚有未合。上訴意旨指摘原判決不當，
尚非全無理由。按第三審法院應以第二審判決所確認之事實為判
決基礎，刑事訴訟法第三百九十四條第一項前段定有明文。原判
決上述之違背法令，影響於事實之確定，本院無可據以為裁判，
應將原判決撤銷，發回原審法院更為審判。原判決不另為無罪諭
知部分，基於審判不可分之原則，併予發回，附此敘明。
據上論結，應依刑事訴訟法第三百九十七條、第四百零一條，判
決如主文。
中　　華　　民　　國　九十六　年　  一 　 月 　十一 　日
                      最高法院刑事第一庭
                          審判長法官  董　明　霈
                                法官  林　茂　雄
                                法官  張　祺　祥
                                法官  呂　永　福
                                法官  徐　文　亮
      本件正本證明與原本無異
                                      書  記  官
中　　華　　民　　國　九十六　年　  一 　 月 　十八 　日
                                                    ｍ
